::: flushleft

title: "El papel de los pastos marinos en la composición y abundancia de anfípodos bentónicos en Dzilam de bravo "
format: pdf
execute:
  echo: false
editor: visual
\
Ana María1 Saldaña-Munive^1, Emilio Alejandro2 Jiménez-Ibarra^1, Jonathan3 Morffi-Montalvo^1, Ángeles Michelle
Tejeda-Rejón^1, 
\
**1** Escuela Nacional de Estudios Superiores (ENES), Universidad Autónoma de México (UNAM), Mérida, Yucatán,
México\

Los autores contribuyeron equitativamente en este trabajo. 

\* 
424045153@enesmerida.unam.mx
321324348@enesmerida.unam.mx
424490498@enesmerida.unam.mx
424012177@enesmerida.unam.mx 
:::

<<<<<<< HEAD
quarto use template quarto-journals/elsevier

## Running Code
=======
# Introducción {#introduction .unnumbered}
Los ecosistemas que conforman los paisajes marinos y costeros cumplen funciones vitales, una de las más importantes, 
es la protección frente a desastres naturales como huracanes (Herzka et al., 2020). Dentro de estos ecosistemas destacan 
las praderas de pastos marinos, cuya flora característica, se encuentran creciendo en sedimentos arenosos, limosos e 
incluso rocosos en zonas acuáticas someras donde penetra más la luz (Herzka et al., 2020). 
Los pastos marinos tienen un papel fundamental en el ciclo de vida de una gran variedad de especies de vertebrados e 
invertebrados, forman flujos de nutrientes y tienen una importante relación de conectividad con los manglares y los 
arrecifes de coral, lo que crea un paisaje costero-marino crucial para la salud de los mares y costas 
(Herzka et al., 2020; Odériz et al., 2020).
El presente estudio midió parámetros de importancia para el monitoreo de los pastos marinos en un área de Dzilam de Bravo, 
Yucatán, siguiendo el “Protocolo para el monitoreo ecosistémico de en Áreas Naturales Protegidas 2022”. Nos hicimos tres 
preguntas clave que buscaron relacionar los resultados con la comunidad bentónica de los pastos marinos: 1) ¿Hay diferencia 
en la composición de anfípodos en los diferentes horarios?, 2) ¿Hay variable o variables explican mejor la variación de 
cambio de composición de la comunidad de anfípodos? y 3) ¿Hay un cambio en la composición de la comunidad de fauna móvil 
(asociada a pastos marinos) en diferentes horarios?. Bajo este contexto, esperamos encontrar diferencias en la composición 
de anfípodos entre los diferentes horarios, identificar una variable que explica mejor la variación de cambio de composición 
de la comunidad de anfípodos y detectar un cambio de fauna móvil en diferentes horarios.
>>>>>>> 0a21fa03db7442424fe7ab091d882c54fc0e868c

# Materiales y métodos {#materials-and-methods .unnumbered}

## Área de estudio
El estudio se realizó en una zona de pastos marinos en el municipio de 
Dzilam del Bravo, ubicado en el norte de Yucatán, México (21°20’ y 21°33’ N, 88°24’ y 88°59 W). 
Este lugar se caracteriza por tener un clima semiseco cálido con una temperatura media anual 
entre 24 y 26°C y una precipitación anual que varía entre 500 a 700 mm (INEGI 2010). 
La zona presenta una variedad de fondos que van desde arenosos hasta piedras, los 
cuales promueven una diversidad de hábitats vegetales subacuáticos compuestos por 
macroalgas y angiospermas (50-90%) (Renan-Galindo et al. 2003).

```{r}
## Mapa de puntos de muestreo 
# 1. Instalar y cargar las librerías necesarias
# (Quita el '#' si no las tienes instaladas)
# install.packages(c("ggplot2", "sf", "ggspatial", "prettymapr"))

library(ggplot2)
library(sf)
library(ggspatial)
library(prettymapr)
library(raster)

# 2. Crear el data frame con tus coordenadas convertidas a grados decimales
sitios <- data.frame(
  id = paste0("Punto_", 1:9),
  latitud = c(21.39028, 21.39050, 21.39025, 21.39042, 21.39008, 21.39031, 21.39000, 21.39028, 21.39008),
  longitud = c(-88.90864, -88.90878, -88.90914, -88.90914, -88.90969, -88.90969, -88.91014, -88.91014, -88.90944)
)

# 3. Convertir el data frame en un objeto espacial (sf) con coordenadas geográficas WGS84
sitios_sf <- st_as_sf(sitios, coords = c("longitud", "latitud"), crs = 4326)

# 4. Generar el mapa con ggplot2 y mapa base
mapa <- ggplot(data = sitios_sf) +
  # Añadir mapa base
  annotation_map_tile(type = "osm", zoom = 17) + 
  # Graficar los puntos de muestreo
  geom_sf(color = "red", size = 3, alpha = 0.8) +
  # Añadir etiquetas de los puntos para no perder el orden
  geom_sf_label(aes(label = id), size = 2.5, nudge_y = 0.0001, fontface = "bold") +
  # Configurar únicamente los nombres de los ejes
  labs(x = "Longitud", y = "Latitud") +
  # Añadir elementos cartográficos formales
  annotation_scale(location = "bl", width_hint = 0.4) + # Barra de escala abajo a la izquierda
  annotation_north_arrow(location = "tr", which_north = "true", 
                         style = north_arrow_fancy_orienteering) + # Flecha de Norte arriba a la derecha
  theme_bw()

# 5. Visualizar el mapa 
print(mapa)
```


## Materiales
- GPS modelo Garmin etrex 22x
- Multiparamétrico modelo Pro quatro 
- Estereoscopio marca Zeiss 
- Cinta métrica (30 m)
- Soga (20 m)
- Cuadrantes de PVC (1m x 1m) 
- Bandejas plásticas
- Tamiz de malla fina
- Bolsas plásticas de sellado hermético (tipo Ziploc®)
- Marcador indeleble
- Papel piedra 
- Bitácora de campo
- Pinzas de disección
- Pipetas Pasteur 
- Tubos plásticos de polipropileno (tipo Falcon® o similares)
- Cajas de Petri
- Microtubos eppendorf 
- Alcohol etílico (70%)
- Guía de identificación de anfípodos “An illustrated identification guide to the nearshore marine and estuarine 
gammaridean Amphipoda of Florida” (2000) Lecroy, Sara. Vol 1-3.
- Guía de identificación taxonómica de pastos marinos y macroalgas “Marine plants of the caribbean: A field guide 
from Florida to Brazil” (1989). Littler D., Littler M., Bucher K. & Norris J.  


## Diseño de muestreo
Seguimos el “Protocolo para el monitoreo ecosistémico de en Áreas Naturales Protegidas 2022” a partir del cual medimos
4 de los 13 indicadores. Inicialmente nos alejamos de la orilla de la playa a una distancia aproximada de 15 m; posteriormente, 
tomamos las coordenadas geográficas del sitio elegido con un GPS y medimos los parámetros fisicoquímicos del agua con ayuda de
un multiparamétrico (indicador 1). Después, colocamos un transecto de 20 m sobre el cual se distribuyeron 4 cuadrantes lo más
equidistante posible. En cada uno de ellos tomamos una fotografía del cuadrante, se calculó el porcentaje de dosel (indicador 3),
y luego se tomó la altura de la vegetación (indicador 6). Posteriormente, procedimos a obtener las muestras, en este paso, si el 
paisaje de la pradera era homogénea solo se tomaba una muestra, pero en caso de que fuera más heterogénea se colectó una muestra
representativa y otra dónde había la mayor densidad. Cada muestra se colocó en una bandeja marcada con el número del cuadrante 
correspondiente para garantizar su posterior identificación. Finalmente, antes de recoger el transecto, se realizó un recorrido 
visual a lo largo del mismo con el propósito de identificar fauna bentónica y especies de peces (indicador 11). Todo el procedimiento 
descrito se realizó en dos horarios, uno en la mañana (6:30 am) y otro en la tarde (4:30 pm), debido a que en el horario vespertino
la marea baja permitía alejarnos más de la orilla. 

## Identificación taxonómica de macroalgas y pastos marinos 
Cada muestra se colocó en una bandeja marcada con el número del cuadrante. Primero se separaron los grupos de macroalgas y pastos 
marinos basándonos en su morfología, para después identificar cada uno hasta nivel de género con ayuda de la guía de identificación 
de pastos marinos y macroalgas. Los residuos vegetales se juntaron en bolsas ziploc y fueron desechados en el mar al terminar 
la identificación.

## Identificación taxonómica de anfípodos 
Posteriormente, se llevó a cabo el procesamiento de los anfípodos (orden Amphipoda). Con la muestra que restó después 
de la identificación taxonómica de macroalgas y pastos marinos se hizo una recolecta de anfípodos durante 15-20 minutos 
con ayuda de pinzas de disección y pipetas pasteur, los anfípodos colectados se depositaron en microtubos eppendorf (1.5 mL)
marcados con el ID de la muestra junto con alcohol etílico al 70% para su fijación y conservación óptima. Si visualmente 
ya no se encontraron más anfípodos, la muestra se pasó por un tamiz y fue vertida en frascos, marcados con el ID de la 
muestra, junto con alcohol etílico al 70% para luego continuar su recolecta bajo estereoscopio. 
La identificación taxonómica de los anfípodos colectados se llevó a cabo con un estereoscopio, se analizó detalladamente 
los caracteres morfológicos diagnósticos esenciales del grupo (la estructura, la morfología de las antenas, los urópodos 
y el telson), y con ayuda de claves dicotómicas especializadas para crustáceos peracáridos se contabilizaron y clasificaron 
los ejemplares hasta el nivel de familia. Todos los datos fueron anotados en una bitácora.

## Análisis estadísticos 
Los análisis estadísticos se realizaron con Rstudio V 4.5.2. Las variables respuesta medidas en campo son la riqueza 
y abundancia de anfípodos (composición de comunidad) y abundancia de la fauna bentónica, como variables predictoras se tomó la hora del día (mañana o tarde), la altura del dosel (cm), el porcentaje de cobertura de cada cuadrante con las especies de alga y pastos marinos correspondientes así como parametros fisicoquímicos como Oxígeno disuelto D.O m.g/l, SAL , pH.Los datos fueron estructurados usando las librerías “tidyverse” y “readxl”. 
Para evaluar los cambios en la composición de la comunidad de anfípodos entre horarios de muestreo (mañana y tarde), se construyó una matriz de abundancias a partir de los registros de familias de anfípodos. La variable categórica Hora se definió como factor con dos niveles (M = mañana, T = tarde) Para evitar problemas causados por la desproporción de datos en los registros la matriz se filtró para excluir aquellos cuadrantes que presentaron una abundancia total de 0 (cuadrante C4T19 eliminado).

Dado que los datos de abundancia presentan alta heterogeneidad y marcadas diferencias en escala entre familias (siendo Amphitoidae la familia más abundatne de todas), se aplicó la transformación de Hellinger (Legendre & Gallagher, 2001), recomendada para análisis de comunidades ecológicas, con el fin de reducir la influencia de taxones dominantes y permitir el uso de distancias euclidianas y Bray–Curtis.Posteriormente, se implementó un análisis de varianza permutacional multivariante (PERMANOVA) siguiendo el enfoque de Anderson et al. (2017). Para ello se programaron funciones personalizadas en R que calculan la suma de cuadrados mediante el teorema de Huygen, la dispersión multivariante y un estadístico pseudo-F modificado. El procedimiento incluyó la generación de distribuciones nulas mediante 999 permutaciones aleatorias sin reemplazo, lo que permitió estimar la probabilidad de obtener un valor de pseudo-F igual o mayor al observado bajo la hipótesis nula de ausencia de diferencias en la composición entre horarios.
El análisis se realizó sobre la matriz transformada de anfípodos utilizando distancia de Bray–Curtis. Los resultados se expresaron en términos del estadístico Pseudo-F y el valor de significancia permutacional (p(perm)).

Para evaluar la relación entre la composición de la comunidad de anfípodos y las variables ambientales, se aplicó un Análisis de Redundancia (RDA).La matriz de anfípodos volvió a transformarse con el método de Hellinger. Las variables ambientales predictoras incluyeron parámetros fisicoquímicos (temperatura, pH, oxígeno disuelto, salinidad), la altura del dosel y la cobertura de algas y pastos marinos. Para evitar problemas de multicolinealidad, se eliminaron variables redundantes (p. ej. % de oxígeno disuelto, conductividad y sólidos disueltos totales) y se verificó el Factor de Inflación de la Varianza (VIF), considerando aceptables valores menores a 5.La matriz de coberturas de vegetación, al tratarse de datos composicionales que suman 100%, se redujo mediante un Análisis de Componentes Principales (PCA), del cual se extrajeron los dos primeros ejes (Habitat_PC1 y Habitat_PC2) como predictores sintéticos de la estructura del hábitat. Todas las variables continuas fueron estandarizadas (media = 0, desviación estándar = 1) para garantizar comparabilidad.

Se definió un modelo nulo (sin variables explicativas) y un modelo global (con todas las variables ambientales). Posteriormente, se aplicó un procedimiento de selección hacia adelante (forward selection) mediante la función ordiR2step, que evalúa la inclusión secuencial de predictores en función del incremento en el R² ajustado y su significancia permutacional (999 permutaciones). Finalmente, se evaluó la significancia de las variables seleccionadas por el modelo  mediante un PERMANOVA multivariante (adonis2). 
La visualización de los patrones se realizó mediante un biplot del RDA, de las familias de anfípodos y proyectando los puntos de cada cuadrante

Por último, para responder la pregunta 3 se llevó a cabo un modelado multivariado con la paquetería “vegan” y el código de PERMANOVA2  previamente utilizado. La variable predictora de hora del día  se estableció como un factor categórico (mañana y tarde). Posteriormente, con las variables respuesta se construyó una matriz con los datos de abundancia de la fauna móvil, la cual fue transformada con el método de Hellinger nuevamente. La matriz de disimilitud se construyó con distancias de Bray-Curtis.
Previo a  correr las pruebas, se evaluó el supuesto de homogeneidad de dispersión multivariada a través de un análisis de dispersión multivariada basada en distancias (PERMDISP) con la función betadisper, también se aplicó un ANOVA y un test permutacional (permutations = 999). Los resultados de PERMANOVA2 se expresaron en términos del estadístico Pseudo-F y el valor de significancia permutacional (p(perm)).


# Resultados {#results .unnumbered}

## Algas y pastos marinos
Se identificaron 6 géneros y 4 especies de macroalgas junto con 2 especies de pastos marinos (Tabla 1). La especie de 
pasto marino con mayor abundancia y cobertura entre cuadrantes es Syringodium filiforme, y la especie de macroalga con 
mayor abundancia y cobertura entre cuadrantes es Halimeda incrassata, mientras que la especie con menor abundancia entre
los cuadrantes es Acanthophora spicifera y el género con menor cobertura es Bryopsis (Fig X y X). Los valores de la 
altura del dosel variaron entre cuadrantes (Fig X), y el valor con mayor abundancia fue 25 cm, que fue medido en 8 cuadrantes.


::: {#tbl-especies}

| Pastos marinos | Macroalgas |
|:---|:---|
| *Thalassia testudinum* | *Cladocephalus sp.* |
| *Syringodium filiforme* | *Laurencia sp.* |
| ** | *Dictyota sp.* |
| ** | *Bryopsis sp* |
| ** | *Avrainvillea sp.* |
| ** | *Chaetomorpha sp.* |
| ** | *Acanthophora spicifera* |
| ** | *Cladophora prolifera* |
| ** | *Caulerpa sertularioides* |
| ** | *Halimeda incrassata* |


Tabla 1. Listado de especies y géneros de pastos marinos y macroalgas identificados en el área de estudio
:::

```{r}
# Paquetes
library(readxl); library(tidyverse); library(vegan); library(factoextra)

anfipodos_raw <- read.csv("anfipodos.csv")
# --- 2. Preparar matriz de abundancias y factor Hora ---
anfipodos_raw <- anfipodos_raw[-16,]
anf_mat <- anfipodos_raw %>%
  select(-Cuadrante, -Dia, -ID) %>%     
  as.data.frame()

# Extraer factor Hora
hora_factor <- factor(anfipodos_raw$Hora, levels = c("M","T"))

# --- 3. Transformación Hellinger (recomendada para abundancias) ---
anf_hell <- decostand(anf_mat %>% select(-Hora), method = "hellinger")


# Funciones preliminares
  # Sum of Squares using Theorem of Huygen

  SS <- function (d) {
    n <- dim(as.matrix(d))[1]
    ss <- sum(d ^ 2) / n
    return(ss)
  }
# Multivariate Dispersion
v = function (d) {
  n <- dim(as.matrix(d))[1]
  ss <- sum(d ^ 2) / n
  v <- ss / (n - 1)
  return(v)
}
# Modified Pseudo-F (Anderson et al., 2017)
pseudo.F <- function (x, factor, distancia) {
  d <- vegdist(x, method = distancia)
  TSS <- SS(d)
  group <- as.data.frame(factor)
  x$grp <- factor
  factor <- as.factor(factor)
  lab <- names(table(group))
  lev <- table(group)
  CR <- c(1:nlevels(factor))
  for (i in 1:nlevels(factor)) {
    CR[i] <-
      SS(vegdist(x[x$grp == lab[i], 1:length(x) - 1], method = distancia))
  }
  RSS <- sum(CR)
  Var <- c(1:nlevels(factor))
  d.res <-
    as.data.frame(matrix(nrow = length(levels(factor)), ncol = 3))
  for (i in 1:nlevels(factor)) {
    
    4
    
    Var[i] <-
      v(vegdist(x[x$grp == lab[i], 1:length(x) - 1], method = distancia))
    d.res[i, ] <- c(lev[i],
                    Var[i],
                    (1 - (lev[i] / sum(lev))) * Var[i])
    
  }
  den <- sum(d.res$V3)
  ASS <- TSS - RSS
  Fobs <- ASS / den
  return(Fobs)
}
## PERMANOVA2
PERMANOVA2 <- function(x, factor, distancia, nperm = 999) {
  control <- how(nperm = nperm, within = Within(type = "free"))
  Fobs <- pseudo.F(x, factor, distancia = distancia)
  Nobs <- nobs(x)
  F.permu <- numeric(length = control$nperm) + 1
  F.permu[1] <- Fobs
  ## Generation of pseudo.F values for H0 using permutations without replacement
  for (i in seq_along(F.permu)) {
    ## return a permutation
    want <- permute(i, Nobs, control)
    ## calculate permuted F
    F.permu[i + 1] <-
      pseudo.F(x[want, ], factor, distancia = distancia)
  }
  ## probability for Fobs
  pval <- sum(abs(F.permu) >= abs(F.permu[1])) / (control$nperm + 1)
  ## Results
  return(data.frame("Pseudo-F" = F.permu[1], "p(perm)" = pval))
}
## Permutation test based on Anderson et al. (2017)

set.seed(42)
res_perm2_hora <- PERMANOVA2(as.data.frame(anf_hell),
                             factor = hora_factor,
                             distancia = "bray",
                             nperm = 999)
res_perm2_hora
```

```{r}
#RDA PREGUNTA 2
#El Análisis de Redundancia (RDA) no es una cosa o la otra: es ambas cosas a la vez. 
#Se clasifica dentro de las técnicas de ordenación restringida (constrained ordination),

# 1. Cargar librerías necesarias
library(vegan)
library(tidyverse)
library(readxl)
# --- SUPOSICIÓN DE ESTRUCTURA DE DATOS ---
# Asegurar de que las filas coincidan perfectamente por la columna ID.

# 1. Cargar matrices de datos 
file <- "EC6ANALISIS.xlsx"
cobertura_raw  <- read_excel(file, sheet = "Cobertura")
anfipodos_raw <- read.csv("anfipodos.csv", row.names = 1)
env_raw  <- read.csv("ParametrosFQ.csv", row.names = 1)

# 2. Aislar únicamente las columnas numéricas de abundancia de anfípodos
# Quitamos columnas de diseño como 'Cuadrante', 'Hora', 'Dia' si están ahí
anf_comunidad <- (anfipodos_raw[, 4:ncol(anfipodos_raw)])

# 3. Aplicar pretratamiento (Transformación de Hellinger)
#anf_bray <- vegdist(anf_comunidad, method = "bray")
anf_hellinger <- decostand(anf_comunidad, method = "hellinger")

# ==========================================================
# 2. PRETRATAMIENTO DE LOS DATOS
# ==========================================================


# B. Predictoras Ambientales: Filtrado de multicolinealidad y Escalamiento
# Eliminamos % DO, C -us/cm y TDS mg/L por redundancia con DO mg/L y SAL
env_filtrado <- env_raw %>%
  select(-Hora, -X..DO, -C..us.cm, -TDS.mg.L) 
env_escalado <- as.data.frame(scale(env_filtrado))

# C. Coberturas: Reducción por PCA para evitar datos composicionales (suma 100%)
matriz_coberturas <- cobertura_raw[, !(names(cobertura_raw) %in% c("ID", "Dosel"
                                                , "Cuadrante", "Hora", "Dia"))]
pca_cobertura <- rda(matriz_coberturas) # PCA de la vegetación

# Extraemos los dos primeros ejes que resumen la estructura del hábitat
habitat_ejes <- as.data.frame(scores(pca_cobertura, choices = c(1, 2), 
                                     display = "sites"))
colnames(habitat_ejes) <- c("Habitat_PC1", "Habitat_PC2")

# D. Consolidar todas las variables predictoras limpias
predictores <- cbind(
  env_escalado,
  habitat_ejes,
  Dosel = cobertura_raw$Dosel,
  Hora = as.factor(env_raw$Hora) # Convertir a factor (Mañana/Tarde)
)

# ==========================================================
# 3. ANÁLISIS ESTADÍSTICO Y SELECCIÓN DE VARIABLES
# ==========================================================

# A. Definir el modelo nulo (sin variables) y el modelo global (con todas)

nrow(anf_hellinger)       
nrow(predictores) 

anf_hellinger <- anf_hellinger[-16,]

rda_nulo   <- rda(anf_hellinger ~ 1, data = predictores)

predictores <- predictores[-16,]
rda_global <- rda(anf_hellinger ~ ., data = predictores)

# Verificar inflación de varianza remanente en el modelo global (VIF < 5 es ideal)
vif.cca(rda_global)


# VIF de temperatura: 11.754535  
#(Correlacionada con otras variables: Hora,pH, DO) 
# ELIMINAR?

##El VIF (Factor de Inflación de la Varianza) mide el grado de multicolinealidad
#entre las variables explicativas. En términos sencillos: evalúa si las 
#variables ambientales están tan correlacionadas entre sí que se están 
#"robando" información la una a la otra, lo que desestabilizaría las 
#estimaciones del Análisis de Redundancia (RDA).


# B. SELECCIÓN HACIA ADELANTE (Forward Selection)
# Encuentra qué variables explican mejor la variación basándose en R2 ajustado
mejor_modelo <- ordiR2step(rda_nulo, 
                           scope = formula(rda_global), 
                           direction = "forward", 
                           permutations = 999)

# Ver el resumen de las variables seleccionadas y el R2 final
summary(mejor_modelo)

# C. Pruebas de Significancia con PERMANOVA (del modelo óptimo seleccionado)
# Evalúa si los efectos de las variables seleccionadas son reales
permanova_resultado <- adonis2(formula(mejor_modelo), data = predictores, permutations = 999, by = "margin")
print(permanova_resultado)
summary(permanova_resultado)

#¿Por qué usar adonis2 en lugar de PERMANOVA 2?
#Una restricción matemática fundamental de PERMANOVA2: 
#Está diseñada exclusivamente para evaluar un único factor categórico 
#(Análisis de una vía / One-way).
#Debido a que el denominador calcula varianzas particionadas por grupos discretos 
#(factor == lab[i]), no pueden meterse variables continuas 
#(como Temperatura, pH o Salinidad) directamente en esta función, 
#ni tampoco múltiples variables a la vez.

# ==========================================================
# 4. VISUALIZACIÓN (Biplot del RDA)
# ==========================================================
# Graficar el resultado para observar hacia dónde se ordenan las familias 
# de anfípodos en relación a las variables ambientales ganadoras.
plot(mejor_modelo, scaling = 2, main = "")
orditorp(mejor_modelo, display = "species", col = "red", air = 0.5)
```

```{r}
# Paquetes necesarios
library(vegan)
library(readr)
library(tidyverse)

# --- 0. Leer la tabla de fauna móvil (archivo CSV adjunto) ---
fauna <- read_csv("Fauna movil.csv")   # ajusta la ruta si hace falta
# Verificar
glimpse(fauna)

# --- 1. Preparar matriz de respuesta y factor Hora ---
# Convertir ID a fila y extraer matriz de abundancias (especies)
fauna_mat <- fauna %>%
  column_to_rownames("ID") %>%
  select(-Hora) %>%
  as.data.frame()

# Factor Hora (alineado con las filas)
hora_factor <- factor(fauna$Hora, levels = c("M","T"))

# --- 2. Transformación recomendada para datos de abundancia comunitaria ---
# Hellinger (recomendado para análisis de ordenación y PERMANOVA)
fauna_hell <- decostand(fauna_mat, method = "hellinger")


# Alternativas (si prefieres): log1p o cuarta raíz
# fauna_log1p <- log1p(fauna_mat)
# fauna_4th <- sqrt(sqrt(fauna_mat))

# --- 3. Distancia de comunidad (Bray-Curtis sobre Hellinger) ---
dist_bray_fauna <- vegdist(fauna_mat, method = "bray")

# --- 4. Comprobación de homogeneidad de dispersiones (betadisper) ---
bd_hora_fauna <- betadisper(dist_bray_fauna, hora_factor)
anova(bd_hora_fauna)            # ANOVA sobre dispersión
permutest(bd_hora_fauna, permutations = 999)  # test permutacional

# --- 5. Usar funciones: definir las funciones  ---
# Sum of Squares using Theorem of Huygen
SS <- function (d) {
  n <- dim(as.matrix(d))[1]
  ss <- sum(d ^ 2) / n
  return(ss)
}
# Multivariate Dispersion
v = function (d) {
  n <- dim(as.matrix(d))[1]
  ss <- sum(d ^ 2) / n
  v <- ss / (n - 1)
  return(v)
}
# Modified Pseudo-F (Anderson et al., 2017)
pseudo.F <- function (x, factor, distancia) {
  d <- vegdist(x, method = distancia)
  TSS <- SS(d)
  group <- as.data.frame(factor)
  x$grp <- factor
  factor <- as.factor(factor)
  lab <- names(table(group))
  lev <- table(group)
  CR <- c(1:nlevels(factor))
  for (i in 1:nlevels(factor)) {
    CR[i] <-
      SS(vegdist(x[x$grp == lab[i], 1:length(x) - 1], method = distancia))
  }
  RSS <- sum(CR)
  Var <- c(1:nlevels(factor))
  d.res <-
    as.data.frame(matrix(nrow = length(levels(factor)), ncol = 3))
  for (i in 1:nlevels(factor)) {
    Var[i] <-
      v(vegdist(x[x$grp == lab[i], 1:length(x) - 1], method = distancia))
    d.res[i, ] <- c(lev[i],
                    Var[i],
                    (1 - (lev[i] / sum(lev))) * Var[i])
  }
  den <- sum(d.res$V3)
  ASS <- TSS - RSS
  Fobs <- ASS / den
  return(Fobs)
}
# PERMANOVA2

PERMANOVA2 <- function(x, factor, distancia, nperm = 999) {
  control <- how(nperm = nperm, within = Within(type = "free"))
  Fobs <- pseudo.F(x, factor, distancia = distancia)
  Nobs <- nobs(x)
  F.permu <- numeric(length = control$nperm) + 1
  F.permu[1] <- Fobs
  ## Generation of pseudo.F values for H0 using permutations without replacement
  for (i in seq_along(F.permu)) {
    ## return a permutation
    want <- permute(i, Nobs, control)
    ## calculate permuted F
    F.permu[i + 1] <-
      pseudo.F(x[want, ], factor, distancia = distancia)
  }
  ## probability for Fobs
  pval <- sum(abs(F.permu) >= abs(F.permu[1])) / (control$nperm + 1)
  ## Results
  return(data.frame("Pseudo-F" = F.permu[1], "p(perm)" = pval))
}

# --- 6. Ejecutar PERMANOVA2 sobre la matriz transformada  ---
# Nota: la función pseudo.F espera la matriz x con las especies en columnas y filas en muestras
set.seed(42)
res_perm2_hora <- PERMANOVA2(as.data.frame(fauna_mat), hora_factor, 
                             distancia = "bray", nperm = 999)
res_perm2_hora

# --- 7. Comparación con adonis2 (vegan) para referencia ---
set.seed(42)
adonis_res_hora <- adonis2(dist_bray_fauna ~ hora_factor, 
                           permutations = 999, by = "margin")
adonis_res_hora

# --- 8. Salida resumida ---
print("Resultados PERMANOVA2 (pseudo-F y p permutacional):")
print(res_perm2_hora)
#  Pseudo.F p.perm.
#  2.784055   0.042
# SIGNIFICATIVO

print("Resultados adonis2 (Bray ~ Hora):")
print(adonis_res_hora)
```


## Código algas y pastos !!! (3 imagenes)

## Anfípodos 
Se registraron un total de 12 familias de anfípodos. De todas ellas, la familia Ampithoidae fue la más abundante con un 
total de 149 individuos y, asimismo, la más frecuente, registrada en más del 90% de las muestras totales. En contraste,
las familias menos frecuentes y abundantes fueron Maeridae, Aordae y Anamixidae, con una frecuencia de aparición menor 
al 5% y representadas únicamente por un individuo cada una (Figura X y Figura X). 

```{r}
### Gráfico de frecuencia ----------------------------------------------- 
library(tidyverse)

# 1. Cargar los datos
datos <- read.csv("anfipodos.csv")

# 2. Procesar datos para Frecuencia (Corregido)
frecuencia_df <- datos %>% # Seleccionar las familias
  select(Anamixidae:Isopodae) %>% # Pasamos de formato ancho a largo
  pivot_longer(cols = everything(), names_to = "Familia", values_to = "Conteo") %>% # Limpiamr espacios en blanco 
  mutate(Familia = trimws(Familia)) %>%  # Agrupamos por familia
  group_by(Familia) %>% # Calculamos frecuencia
  summarise(
    Muestras_Presente = sum(Conteo > 0),
    Total_Muestras = n(),
    Porcentaje_Frecuencia = (Muestras_Presente / Total_Muestras) * 100
  ) %>%
  arrange(desc(Porcentaje_Frecuencia))

# 3. Graficar Frecuencia
ggplot(frecuencia_df, aes(x = reorder(Familia, Porcentaje_Frecuencia), y = Porcentaje_Frecuencia, fill = Porcentaje_Frecuencia)) +
  geom_bar(stat = "identity", show.legend = FALSE) +
  coord_flip() + 
  scale_fill_viridis_c(option = "YlOrRd") +
  labs(
    x = "Familia",
    y = "Porcentaje de frecuencia en las muestras(%)"
  ) +
  theme_minimal()

##### Gráfico de abundancia
# 1. Procesar datos para Abundancia
abundancia_df <- datos %>%
  select(Anamixidae:Isopodae) %>% 
  pivot_longer(cols = everything(), names_to = "Familia", values_to = "Conteo") %>%
  group_by(Familia) %>%
  summarise(Abundancia_Total = sum(Conteo)) %>%
  arrange(desc(Abundancia_Total))

# 2. Graficar Abundancia
ggplot(abundancia_df, aes(x = reorder(Familia, Abundancia_Total), y = Abundancia_Total, fill = Abundancia_Total)) +
  geom_bar(stat = "identity", show.legend = FALSE) +
  coord_flip() + 
  scale_fill_viridis_c(option = "viridis") +
  labs(
    x = "Familia",
    y = "Número de individuos"
  ) +
  theme_minimal()

```


## Comunidad bentónica y peces 
Se identificaron nueve especies bentónicas (excluyendo a Amphipoda) y 14 especies de peces así como la familia Belonidae
y diversas familias de sardinas (Tabla 2). En la mañana, la especie con mayor porcentaje de presencia fue la estrella de
mar (Echinaster, 80%), seguida por el pepino de mar (Holothuria floridana) y el caracol (Cerithium sp.) ambos con un 60%.
En el horario vespertino, por otro lado, dos especies de caracol (Cerithium sp y Modulus modulus) alcanzaron el 100% de 
presencia, seguidas por la raya amarilla (Urobatis jamaicensis) con 75% y el pepino de mar (Holothuria floridana) con el 
50% de las observaciones. También se registraron especies exclusivas para cada horario. En la mañana, solo estuvieron
presentes la estrella de mar (Echinaster), la esponja (Haliclona sp.) y el mero carbonero (Hypoplectrus nigricans). Mientras 
que en la tarde, se registró Poliqueto sp. y el organismo registrado como “pez delineado”, debido a su identificación inexacta, 
tuvieron avistamientos únicamente vespertinos (Figura X). 

::: {#tb2-especies}

| Comunidad bentónica | Peces |
|:---|:---|
| *Cerithium sp.* | *Abudefduf saxatilis* |
| *Echinaster* | *Anisotremus virginicus* |
| *Ecteinascidia turbinata* | *Archosargus probatocephalus* |
| *Eucinostomus sp.* | *Archosargus rhomboidalis* |
| *Haliclona sp.* | *Centropomus undecimalis* |
| *Holothuria floridana* | *Haemulon parra* |
| *Modulus modulus* | *Kyphosus sp.* |
| Platelminto | *Lutjanus griseus* |
| *Urobatis jamaicensis* | *Mayaheros urophthalmus* |
| | *Opsanus beta* |
| | *Sparisoma frondosum* |
| | *Sphoeroides testudineus* |
| | *Sphyraena barracuda* |
| | *Familias de sardinas: Atherinidae, Clupeidae y Engraulidae* |
| | *Familia de peces aguja: *Belonidae* |

Tabla 2. Listado de especies de la comunidad bentónica y peces observados en el muestreo
:::

```{r}
#### Fauna bentónica 

library(tidyverse)

# 1. Cargar los nuevos datos
datos_fauna <- read.csv("fauna.csv")
# 2. Procesar los datos
# Calcularemos qué % de los muestreos de la Mañana y qué % de la Tarde registran cada especie
fauna_horario <- datos_fauna %>%
  # Pasamos a formato largo manteniendo la columna 'Hora'
  pivot_longer(cols = -Hora, names_to = "Especie", values_to = "Presencia") %>%
  # Limpiamos nombres de especies por si tienen espacios extras
  mutate(Especie = trimws(Especie)) %>%
  # Agrupamos por Hora (M/T) y por Especie
  group_by(Hora, Especie) %>%
  summarise(
    Muestras_Presente = sum(Presencia > 0),
    Total_Muestras_Horario = n(),
    Porcentaje_Presencia = (Muestras_Presente / Total_Muestras_Horario) * 100,
    .groups = 'drop'
  )

# 3. Graficar la comparación
ggplot(fauna_horario, aes(x = reorder(Especie, Porcentaje_Presencia), y = Porcentaje_Presencia, fill = Hora)) +
  # 'position = position_dodge()' pone las barras de M y T una al lado de la otra
  geom_bar(stat = "identity", position = position_dodge(width = 0.8), width = 0.7) +
  coord_flip() + 
  scale_fill_manual(
    values = c("M" = "#F1C40F", "T" = "#75C3ff"), 
    labels = c("M" = "Mañana", "T" = "Tarde")
  ) +
  labs(
    x = "Especie / Fauna",
    y = "Porcentaje de Presencia (%)",
    fill = "Horario"
  ) +
  theme_minimal() 
```


# 1) ¿Hay diferencia en la composición de anfípodos en los diferentes horarios?
Retenemos la H0 pues no encontramos diferencias estadísticamente significativas en la composición de anfípodos 
respecto a los diferentes horarios (p = 0.357). 

# 2) ¿Hay variable o variables explican mejor la variación de cambio de composición de la comunidad de anfípodos? 
La comunidad de anfípodos estuvo presente en un amplio intervalo de variables ambientales para el caso del OD (5.9-118% y 0.91-7.56mg/L). Por otro lado, factores como temperatura, conductividad, total de sólidos disueltos (TDS), salinidad y pH no tuvieron diferencias entre transectos ni horas del día. Solamente la temperatura mostró un comportamiento de temperaturas más bajas por la mañana, pero estas diferencias solo eran de 1 o 2°C.
Tras realizar el RDA, el procedimiento de “foward selection” no identificó variables explicativas que contribuyeran significativamente a la variación observada en la matriz de respuesta, por lo que el subsecuente PERMANOVA no pudo evaluar la significancia de alguna de estas variables. Debido a lo anterior la H0 se retuvo.

# 3) ¿Hay un cambio en la composición de la comunidad de fauna móvil en diferentes horarios? 
El grupo considerado “fauna móvil” comprendía todos los organismos de la comunidad bentónica a excepción de la 
esponja morada (Haliclona sp.). La prueba estadística PERMANOVA 2 identificó diferencias significativas en la
composición de la fauna móvil en diferentes horarios (p = 0.042) por lo que la H0 se rechazó. 

# Discusión {#discussion .unnumbered}

## Algas y pastos marinos 
La caracterización de las praderas reveló una dominancia de Syringodium filiforme, Halimeda incrassata y Thalassia 
testudinum, un patrón de composición  que coincide con lo reportado previamente para la región (Rosado-Espinosa et al., 2012;
Raz-Guzmán & Soto, 2017; Correia  et al., 2022). Asimismo, la composición del paisaje y la altura de la vegetación se alinean
con las descripciones de Rosado-Espinosa y colaboradores (2012). Estos autores señalan que las macroalgas pardas y rojas tubulares 
en Dzilam del Bravo superan los 30 cm de altura debido a su crecimiento tipo estructural y hábito erecto. En contraste, las algas 
verdes, las algas rojas filamentosas y los pastos marinos mantienen tallas menores a los 30 cm. 
Por otro lado, el gradiente de distribución desde la línea de costa hacia mar adentro mostró una similitud con lo descrito para la 
zona: una franja inicial de Syringodium y algas verdes (clase VIII), seguido de parches de Thalasia y algas (IX) y finalmente pastos 
y algas verdes. De acuerdo con Correia y colaboradores (2022) S. filiforme es una de las especies más comunes en el Golfo de México; 
en el presente muestreo, dicho taxón registró la mayor abundancia y cobertura entre cuadrantes. La relevancia de este pasto radica en 
su papel como especie pionera clave para la colonización de zonas perturbadas o con sedimentos inestables, pues ayuda a fijar el 
sustrato marino y facilita el establecimiento de praderas estables y complejas. 

## Anfípodos 
Debido a la complejidad morfológica durante sus ciclos de vida, así como a las lagunas taxonómicas, bioecológicas y biogeográficas 
existentes en diversas especies de anfípodos, los individuos colectados solo se identificaron a nivel de familia (Thomas y Klebba,2007; 
White, 2011). Se reconocieron 12 familias, siendo Ampithoidae la más abundante (149 individuos) y frecuente, registrándose en más del 90% 
de las muestras. En contraste, familias como Maeridae, Aordae y Anamixidae fueron menos frecuentes y abundantes. 
Los anfípodos al ser herbívoros activos consumen macroalgas vivas y tejidos de los pastos marinos, la preferencia alimentaria puede moldear 
la estructura, abundancia y composición de las especies de algas en la comunidad costera. Además, estos organismos utilizan el sustrato como 
sitios de forrajeo, protección y reproducción (Lowry y Stoddart,2003). 
Nuestros hallazgos concuerdan con inventarios previos en el Golfo de México. Raz-Guzmán y Soto (2017) identificaron 14 familias de anfípodos 
en la región occidental, siendo las más frecuentes Ampithoidae, Amphilochidae, Dexaminidae, Hyalidae, Melitidae, Talitridae y Aoridae. Del 
mismo modo, Winfield y colaboradores (2016) reportaron 16 familias donde, al igual que en este estudio, Ampithoidae fue una de las más abundantes 
y frecuentes (13%). Esta persistente dominancia se atribuye a su amplia distribución costera la cual puede abarcar desde los 0.5 hasta los 10 m 
de profundidad (Winfield, 2016). Melitidae fue otra de las familias compartidas entre este estudio y otras investigaciones. Sus miembros habitan 
en aguas someras tropicales asociadas a fondos blandos y macroalgas, sitios que les proveen refugio, protección y zonas de reproducción (Winfield, 2016). 
A diferencia de otros trabajos desarrollados en el Golfo de México, este estudio no realizó una comparación estacional. No obstante, 
Violante-Huerta y colaboradores (2025) encontraron que el incremento de descargas ricas en nutrientes durante la temporada de nortes resultó en una mayor 
densidad de zooplancton y, consecuentemente, en una mayor densidad de anfípodos. Explorar esta variable en futuros estudios complementaría información 
para la zona de Dzilam del Bravo. En resumen, dado que los anfípodos, junto con poliquetos y bivalvos, constituyen el 77% de las comunidades 
bentónicas, su estudio es fundamental (Raz-Guzmán & Soto, 2017). Estos crustáceos operan como polinizadores, recurso alimenticio e indicadores de 
estrés ambiental (White et al., 2011) por lo que caracterizar su comunidad suma al conocimiento sobre la diversidad de los ecosistemas costeros.  


## 1) ¿Hay diferencia en la composición de anfípodos en los diferentes horarios? 
Al no encontrar diferencias significativas en la composición de anfípodos en diferentes horarios, estos hallazgos se podrían atribuir a la 
conducta migratoria de los anfípodos. Violante-Huerta y colaboradores (2025) mencionan que la migración diurna-nocturna puede variar entre 
ambientes neríticos y oceánicos porque el rango de migración vertical de los anfípodos pelágicos tiende a ser de 100 m. Debido a que el 
muestreo se realizó en áreas someras  de máximo 2 m de profundidad los efectos de dicha migración no serían visibles y por lo tanto significativos. 

## 2) ¿Hay variable o variables explican mejor la variación de cambio en la abundancia de la comunidad de anfípodos? 
El modelo no retuvo variables significativas que pudieran  explicar mejor la abundancia de la comunidad de anfípodos. Esto pudo ocasionarse 
debido a falta de poder estadístico, dado que los puntos donde se tomaron los valores no comprendía grandes distancias (10-15 m), los valores 
ambientales no mostraban grandes diferencias entre ellos y estos solamente se midieron por transecto y no por cuadrante. Diversos estudios de 
anfípodos han demostrado que las variables ambientales que  afectan el desarrollo de los anfípodos son principalmente la temperatura, la salinidad, 
el oxígeno disuelto (OD) y el pH (Peralta Soriano, 2006; Espinosa-Leal, 2014; Burridge et al., 2017; Violante-Huerta et al., 2025) y se destaca 
emplear estudios a grandes escalas con el fin de encontrar diferencias significativas. Las limitaciones metodológicas de este estudio no reflejan 
probablemente todo el efecto que cada una de ellas incide en la abundancia de la comunidad de anfípodos. Como recomendación, investigaciones que 
tomen en cuenta estas variables podrían aumentar la distancia entre sitios, integrar más horas de muestreo e incluso diversos sitios de la zona de 
Dzilam del Bravo. 

## 3) ¿Hay un cambio en la composición de la comunidad de fauna móvil (asociada a pastos marinos) en diferentes horarios? 
La comunidad bentónica registrada en los transectos está compuesta por nueve especies macrobentónicas y 14 especies de peces, junto con 
familias como Belonidae y Clupeidae (sardinas). Estos hallazgos evidencian el papel clave de los pastos marinos como áreas de crianza, 
refugio y forrajeo en la Península de Yucatán (Vega-Cendejas et al., 2013). Se observó una variación temporal en la fauna móvil. Especies 
como la estrella de mar (Echinaster sp.) y el pepino de mar (Holothuria floridana) dominaron en la mañana, mientras que gasterópodos 
Cerithium sp. y Modulus modulus fueron principalmente detectados en el horario vespertino, lo cual podría ser producto de las estrategias 
ecológicas de partición de nicho para optimizar la alimentación y minimizar la depredación (Armenteros et al., 2012). De igual forma, la 
presencia de depredadores bentónicos superiores, como la raya amarilla Urobatis jamaicensis, demuestra la conectividad de estas praderas. 
Los pastos marinos son utilizados cíclicamente por otros peces, como el mero carbonero Hypoplectrus nigricans, los cuales se desplazan hacia
la franja costera para aprovechar la disponibilidad de presas bentónicas, tales como los anfípodos y poliquetos (Valdez-Hernández et al., 2014). 
No obstante, las condiciones meteorológicas, corrientes de viento fuertes, el paisaje poco visible debido al agua revuelta del mar y la falta de
réplicas fueron factores que afectaron el análisis. Específicamente la falta de réplicas limita el poder estadístico por lo que se recomendaría
aumentar su número en estudios futuros.    	


::: thebibliography
16

1. Armenteros, M., et al. (2012). Benthic macrofauna associated with seagrass beds in coastal lagoons of the Yucatan Peninsula. Marine Ecology,
33(2), 177–189. https://doi.org/10.1111/j.1439-0485.2011.00480.

2. Burridge, A. K., et al. (2017). Diversity and distribution of hyperiid amphipods along a latitudinal transect in the Atlantic Ocean. Progress 
in Oceanography, 158, 224–235. https://doi.org/10.1016/j.pocean.2016.08.003

3. Correia, K. M., et al. (2022). Drift macroalgal distribution in northern Gulf of Mexico seagrass meadows. PeerJ, 10, Artículo e13855. 
http://doi.org/10.7717/peerj.13855

4. Espinosa Leal, L. L. (2014). Variación estacional de los anfípodos hipéridos en la zona frente a Punta Eugenia - Punta Abreojos, Baja California 
durante un año frío [Tesis de maestría, Centro de Investigación Científica y de Educación Superior de Ensenada]. Repositorio Institucional del CICESE. 
https://cicese.repositorioinstitucional.mx/jspui/bitstream/1007/1538/1/236511.pdf

5. Herzka, S., et al. (2020). Atlas de línea base ambiental del Golfo de México: Tomo VI. Pastos marinos. CIGoM.

6. Instituto Nacional de Estadística y Geografía [INEGI]. (2010). Compendio de información geográfica municipal 2010: Dzilam de Bravo, Yucatán. 
https://www.inegi.org.mx/contenidos/app/mexicocifras/datos_geograficos/31/31028.pdf

7. LeCroy, S. (2000). An illustrated identification guide to the nearshore marine and estuarine gammaridean Amphipoda of Florida: Volume 1. Families 
Gammaridae, Hadziidae, Isaeidae, Melitidae and Oedicerotidae. Florida Department of Environmental Protection.

8. LeCroy, S. (2002). An illustrated identification guide to the nearshore marine and estuarine gammaridean Amphipoda of Florida: Volume 2. Families 
Ampeliscidae, Amphilochidae, Ampithoidae, Aoridae, Argissidae and Haustoriidae. Florida Department of Environmental Protection.

9. Littler, M., et al. (1989). Marine plants of the Caribbean: A field guide from Florida to Brazil. Smithsonian Institution Press.

10. Odériz, I., et al. (2020). Understanding drivers of connectivity and resilience under tropical cyclones in coastal ecosystems at Puerto Morelos, 
Mexico. Journal of Coastal Research, 95(sp1), 143–147. https://doi.org/10.2112/SI95-028.1

11. Peralta Soriano, L. (2006). Ecología de los anfípodos (Crustacea: Amphipoda) litorales de los lagos maars de Puebla, México [Tesis de maestría, 
Universidad Nacional Autónoma de México]. Repositorio Institucional de la UNAM. 
https://ru.dgb.unam.mx/server/api/core/bitstreams/bc864de5-0d37-45e5-99be-f8af7d00757a/content

12. Raz-Guzmán, A., & Soto, L. A. (2017). Comunidades de macroinvertebrados bentónicos asociadas a praderas de Thalassia testudinum en sistemas 
estuarinos del sur del golfo de México. Revista Mexicana de Biodiversidad, 88(3), 715–734. https://doi.org/10.1016/j.rmb.2017.07.013

13. Renán, X., et al. (2003). Probable nursery areas for juvenile groupers along the northern coast of the Yucatan Peninsula, Mexico. Proceedings 
of the Gulf and Caribbean Fisheries Institute, 54, 496–505.

14. Valdez-Hernández, E. F., et al. (2014). Ictiofauna de los sistemas costeros de la Península de Yucatán: diversidad y estructura comunitaria. 
Revista Mexicana de Biodiversidad, 85(2), 490–504. https://doi.org/10.7550/rmb.37856

15. Vega-Cendejas, M. E., et al. (2013). Biological connectivity and coastal fish assemblages in the southern Gulf of Mexico. Bulletin of Marine 
Science, 89(1), 155–173. https://doi.org/10.5343/bms.2011.1118

16. Violante-Huerta, M., et al. (2025). Cross-shelf and vertical structure of pelagic amphipods (Crustacea) related to hydro-meteorological conditions 
in the neritic zone, southern Gulf of Mexico. PLoS ONE, 20(12), Artículo e0336930. https://doi.org/10.1371/journal.pone.0336930
:::



